【裁判字號】    98,交聲,766
【裁判日期】    990630
【裁判案由】    聲明異議
【裁判全文】
臺灣臺南地方法院交通事件裁定     98年度交聲字第766號
移送機關    交通部公路總局嘉義區監理所麻豆監理站
異議人即
受處分人    甲○○
上列受處分人因違反道路交通管理處罰條例案件，對於交通部公
路總局嘉義區監理所麻豆監理站民國98年6月26日所為之裁決處
分（處分案號：麻監裁罰字第裁75-M00000000號），聲明異議，
本院裁定如下：
    主  文
原處分關於罰鍰新台幣玖仟元部分撤銷。
其餘異議駁回。
    理  由
一、原處分意旨略以：異議人即受處分人甲○○（下稱異議人）
    遭警舉發於民國（下同）98年6月12日7時36分時許，駕駛車
    牌號碼UP-8455號自用一般小客車，行經台南縣七股鄉玉城
    村台17線156.8公里處時，因有行經無號誌交岔路口不依規
    定及駕駛汽車肇事致人死亡而逃逸等違規行為遭警舉發，嗣
    經交通部公路總局嘉義區監理所麻豆監理站（下稱移送機關
    ）依道路交通管理處罰條例第45條第15款、第62條第3項（
    原裁決書漏載第3項）、第4項、第63條第1項第1款（原裁決
    書漏載第1項第1款）及違反道路交通管理事件統一裁罰基準
    表等規定，合計裁處罰鍰新臺幣9,600元，吊銷駕駛執照，
    永久禁考，並計違規點數1點等處分。
二、本件異議意旨略以：異議人因本件交通事故觸犯刑事法律，
    正等候法律處理結果，不料卻先遭監理站裁罰新台幣9,600
    元，此一裁決乃係行政罰款，然一行為同時觸犯刑事法律及
    違反行政法上義務之規定，依刑事法律處罰之，為此聲明異
    議等語。
三、按駕駛人駕駛汽車，應遵守道路交通標誌、標線、號誌之指
    示；車輛行至無號誌或號誌故障而無交通警察指揮之交岔路
    口，支線道車應暫停讓幹線道車先行；道路交通安全規則第
    90條前段、第102條第1項第2款分別定有明文。又按汽車駕
    駛人，爭道行駛有行經無號誌交岔路口不依規定之情形者，
    處新台幣600以上1,800元以下罰鍰；並記違規點數1點；道
    路交通管理處罰條例第45條第15款、第63條第1項第1款亦分
    別規定甚明。再按汽車駕駛人駕駛汽車肇事致人死亡者，應
    即採取救護措施及依規定處置，並通知警察機關處理，不得
    任意移動肇事汽車及現場痕跡證據，違反者處新臺幣3,000
    元以上9,000元以下罰鍰，並吊銷其駕駛執照，並不得再考
    領；道路交通管理處罰條例第62條第3項、第4項分別定有明
    文。
四、經查：
  (一)移送機關指稱異議人有肇事致人死亡後逃逸之違規行為，因
    異議人因上開違規行為另觸犯涉刑法第185條之4之規定，因
    異議人坦承犯行，業經臺灣臺南地方法院檢察署檢察官於99
    年4月19日以99年度偵字第3527號為緩起訴處分，諭知緩起
    訴期間2年，並應向指定之政府機關、政府機構、行政法人
    、社區或其他符合公益目的之機構或團體提供80小時之義務
    勞務及接受法治教育課程4小時，緩起訴期間自99年4月19日
    起算，至101年4月18日期滿等情，有上開緩起訴處分書及臺
    灣高等法院被告前案紀錄表各1份附卷足憑，堪認屬實。至
    於異議人雖已與被害人家屬達成和解，有異議人提出調解書
    1份在卷可憑，然該調解書僅是於異議人依調解書之約定內
    容給付賠償金後，得免除異議人之民事賠償責任，並不得據
    此予以脫免異議人刑事、行政上之責任，附此敘明。
  (二)次按行政罰法第26條規定：「一行為同時觸犯刑事法律及違
    反行政法上義務規定者，依刑事法律處罰之。但其行為應處
    以其他種類行政罰或得沒入之物而未經法院宣告沒收者，亦
    得裁處之。前項行為如經不起訴處分或為無罪、免訴、不受
    理、不付審理之裁判確定者，得依違反行政法上義務規定裁
    處之。」又「其他種類行政罰」，係指違反行政法上之義務
    而應受裁罰性之不利處分，依行政罰法第二條規定，包括吊
    扣證照之處分。而探究上開規定之立法目的，一行為同時觸
    犯刑事法律及違反行政法上義務規定時，由於刑罰與行政罰
    同屬對於不法行為之制裁，而刑罰之懲罰作用較強，故依刑
    事法律處罰即足資警惕時，並無一事二罰再處行政罰之必要
    。且刑事法律處罰，由司法機關依法定程序為之，較符合正
    當法律秩序，應予優先適用；惟罰鍰以外之沒入或其他種類
    行政罰，因兼具維護公共秩序之作用，為達行政目的，行政
    機關得併予裁處。是汽車駕駛人有肇事致人受傷後逃逸之違
    規行為，如同時涉犯刑法第185條之4之公共危險罪嫌，依上
    開行政罰法第26條第1項規定，道路交通主管處罰機關除得
    依該條項但書規定處以其他種類行政罰（例如吊銷駕駛執照
    ）外，應由管轄之地方法院檢察署依刑事案件程序處理，嗣
    後如無行政罰法第26條第2項所規定之經不起訴處分或為無
    罪、免訴、不受理、不付審理之裁判確定等事由，即不得依
    道路交通管理處罰條例第62條第3項規定裁處行為人罰鍰之
    行政罰。
  (三)另檢察官為緩起訴處分者，得課被告予一定之負擔或指示，
    其中緩起訴之被告若依檢察官緩起訴處分命令，向公益團體
    繳納捐款，即係履行緩起訴處分之負擔，該等金錢給付，並
    得為民事強制執行名義，異議人因上開緩起訴處分而剝奪其
    財產權，主觀上前揭金錢給付義務亦具有強制性、懲罰性，
    雖不若易科罰金係以支付金錢作為自由刑之替代，惟經由緩
    起訴處分條件之履行使其免於遭檢察官發動起訴程序，仍具
    有替代刑罰之效果，實質上應屬於行政罰法第26條第1項所
    稱之「刑事法律處罰」，而有行政罰法第26條第1項「一事
    不二罰」規定之適用。異議人於緩起訴期間內，若有刑事訴
    訟法第253條之3第1項規定之情形，檢察官尚得依職權撤銷
    原處分，繼續偵查或起訴，是於緩起訴之猶豫期間內，異議
    人之刑事訴追程序仍未終局確定，必須受檢察官持續觀察，
    其緩起訴處分一旦經檢察官撤銷，並依法追訴，法院仍得依
    審理結果，為異議人有罪科刑之裁判，另異議人先前所繳納
    之緩起訴處分金，依刑事訴訟法第253條之3第2項規定，乃
    不得請求返還或賠償，是於緩起訴期間未確定期滿前，其「
    刑事法律處罰」尚未告確定，是依行政罰法第26條之立法意
    旨，在緩起訴處分尚未實質確定前（即緩起訴猶豫期間經過
    而未經撤銷），行政機關尚無得為行政裁罰之餘地。
  (四)再者，行政罰法第26條第2項雖以應受行政罰之行為如經不
    起訴處分或為無罪、免訴、不受理、不付審理之裁判確定者
    ，始得另為裁決處罰，未明文包括緩起訴處分在內，但考其
    緩起訴處分之性質，實屬於附條件之便宜不起訴處分，而於
    緩起訴之條件成就後，始發生如同確定不起訴處分之禁止再
    訴效力，故於緩起訴之猶豫期間屆滿，復未經撤銷緩起訴時
    ，緩起訴即發生如同確定之不起訴處分之效力，此時，行為
    人即已終局的不受刑事法律之訴追，該緩起訴處分即具實質
    之禁止再訴之確定力，原處分機關於此時再為裁決，行為人
    無同時遭到行政處罰及刑事訴追之危險，因此，解釋上行政
    罰法第26條第2項之規定應包括條件成就之緩起訴處分之情
    形在內。從而不論將緩起訴處分定義為何種性質，於緩起訴
    期間未屆滿前，行為人都有隨時受撤銷緩起訴再受刑事追訴
    之風險，行政機關不得就同一事由裁處行為人罰鍰處分，交
    通法庭亦同（臺灣高等法院暨所屬法院98年度法律座談會刑
    事類第24號結論同此見解可資參照）。
  (五)準此，本件異議人既因同一交通違規事實，經臺灣臺南地方
    法院檢察署檢察官為上開緩起訴處分，緩起訴期間定為2年
    ，並經檢察官命向指定之政府機關、政府機構、行政法人、
    社區或其他符合公益目的之機構或團體提供80小時之義務勞
    務及接受法治教育課程4小時，有臺灣高等法院被告全國前
    案紀錄表1份附卷可憑。則移送機關不得於緩起訴之猶豫期
    間內（即101年4月18日前），對同一行為再課以行政罰鍰。
    從而，移送機關於上開緩起訴猶豫期間內（98年6月26日）
    ，依道路交通管理處罰條例第62條第3項規定，裁處異議人
    罰鍰9,000元部分，自有未洽。
  (六)至於移送機關另裁處異議人吊銷駕駛執照、永久禁考等處分
    部分，因按「汽車駕駛人肇事致人受傷而逃逸者，吊銷其駕
    駛執照；致人重傷或死亡而逃逸者，吊銷其駕駛執照，並不
    得再考領。」道路交通管理處罰條例第62條第4項定有明文
    。且上開處分係罰鍰以外對於預防再犯之行政罰，乃為抑止
    酒後駕車之不法行為，維護道路交通用路權人之生命、身體
    之安全法益，依行政罰法第26條第1項但書之規定，移送機
    關自得裁處之。查，異議人因駕車肇事致人死亡而逃逸之犯
    行，業經檢察官認定在案，已如前述，因此，依上開說明，
    移送機關裁處異議人吊銷駕駛執照、永久禁考等處分，並無
    違誤。
  (七)另異議人就其於上開時、地有行經無號誌交岔路口不依規定
    之違規行為部分，依道路交通管理處罰條例第45條第15款、
    第63條第1項第1款，裁處異議人新台幣600元，並記違規點
    數1點等處分部分，異議人並未聲明異議，並不在本件審理
    及撤銷之範圍內，附此敘明。
五、綜上所述，原處分以異議人肇事逃逸為由，裁處異議人罰鍰
    新台幣9,000部分，並未查明本件另涉及之刑事案件部分緩
    起訴處分尚未確定，逕適用道路交通管理處罰條例第62條第
    3 項之規定，為上開罰鍰之裁處，尚非有當，原處分既有上
    開不當，自應撤銷，並由本院自為裁定如主文第1項所示。
    至於原處分關於吊銷駕駛執照、永久禁考等處分部分，異議
    並無理由，應予駁回。又本件經本院撤銷之罰鍰部分，應由
    移送機關於緩起訴期間屆滿或緩起訴遭撤銷後，再依「緩起
    訴有無遭撤銷」分別為適當之裁處，併予敘明。
六、據上論結，依道路交通管理處罰條例第87條第2項、道路交
    通案件處理辦法第19條、第20條前段，裁定如主文。
中    華    民    國    99    年    6     月    30    日
                     交通法庭   法  官   陳淑勤
以上正本證明與原本無異。
如不服本裁定，應於送達後5日內，向本院提出抗告狀。
                                書記官   謝國欽
中    華    民    國    99    年    6     月    30    日

司法院資訊處製作；財團法人民間司法改革基金會備份。
